【裁判字號】    88,訴,464
【裁判日期】    891116
【裁判案由】    債務不履行
【裁判全文】
臺灣新竹地方法院民事判決  八十八年訴字第四六四號
    原      告    乙○○
    法定代理人    丙○○
    被      告    甲○○
    訴訟代理人    楊隆源律師
    複  代理人    陳由銓律師
右當事人間請求損害賠償事件，本判決如左：
    主    文
被告應給付原告新台幣壹佰萬元，及自民國八十八年七月二十日起至清償日止，按週
年利率百分之五計算之利息。
訴訟費用由被告負擔。
本判決於原告以新台幣拾肆萬元供擔保後，得假執行；但被告於假執行程序實施前
，以新台幣壹佰萬元預供擔保後，得免為假執行。
    事    實
甲、原告方面：
一、聲明：求為判決：
（一）被告應給付原告新台幣（下同）一百萬元，及自起訴狀繕本送達翌日（即民國
      八十八年七月二十日）起至清償日止，按年息百分之五計算之利息。
（二）願供擔保，請求宣告假執行。
二、陳述：
（一）緣八十二年十一月十五日、十七日，原告因發燒、嘔吐、疲倦等症狀，由原告
      之父丙○○攜至被告開設之「邱內兒科」求診，兩造成立醫療契約。被告具專
      業智能，應警覺為腦膜炎前驅病狀，竟率而認定為感冒而給藥治療，疏未安排
      轉診或施作脊髓液檢查，致未能發覺原告罹患細菌性腦膜炎，即時施予適當抗
      生素及投予腎上腺皮脂類固醇，嗣因原告未轉好，並陷入昏睡狀態，改至「吳
      延臣內兒科診所」求診，始經建議轉診至南門綜合醫院、林口長庚醫院住院治
      療，惟傷害已然造成，原告智力無法正常發展，呈輕度智障狀態，被告上揭業
      務過失傷害犯行，曾經台灣新竹地方法院檢察署提起公訴，並經送行政院衛生
      署醫事審議委員會鑑定，被告確有過失。
（二）患者與醫師間締結之診療契約，一般解為係醫師將患者之病狀為醫學上之說明
      ，以相對於其症狀之診療行為為內容之準委任契約，在此場合，醫師為防止前
      開知悉之危險，須為實驗上必要之最善的注意義務，換言之，應「基於診療當
      時醫學知識考慮其效果與副作用等所有一切情事，盡萬全之注意，而為治療」
      ；但因醫師並未負依診療契約確定達成一定結果之義務，惟對患者具體之症狀
      、狀況，醫師負有使用醫學上知識或專門技術施行診療行為之義務，是故，醫
      師為因應時時變化之患者症狀具有善良管理人之注意義務，即負有採取適合診
      療當時醫療水準措施之給付義務。因此，醫師以診療當時臨床醫學之醫學水準
      為準據，於診療時依患者之症狀等施行合理認定之醫療行為，否則醫師之診療
      行為即難謂未違反注意義務。
（三）當將診療契約法律性格作前開解釋時，醫師負有將自己診療之患者轉診至其他
      醫療機關之義務，我國醫療法規定，醫院、診所因限於設備及專長，無法確定
      病人之病因或提供完整治療時，應建議病人轉診，無論醫師對於病人為轉診之
      建議，或將危急之病人逕為轉診，轉診醫師將病人轉診前，對於有必要急救或
      治療中之危急病人，仍應先為醫急救治之處置或採取一切必要措施，以免在轉
      診途中因疾病惡化而發生危險。惟前揭鑑定報告已指出：「萬童於八十二年十
      一月十五日因輕度發燒、嘔吐及輕度咳嗽求診，身體檢查發覺咽喉發炎、肺音
      清晰，給予兩天退燒、止吐、咳嗽及抗生素（紅黴素）治療，又於十七日仍出
      現持續發燒、嘔吐及神志改變症狀，被告即應警覺腦膜炎的可能性並給予轉診
      ，竟仍給予二天（凱復力）抗生素、退燒藥及止吐藥治療，其仍難解於過失。
      」則因被告之醫療過失行為，導致原告輕度智能傷害，顯然有相當因果關係，
      被告應負過失責任。
（四）被告因業務過失傷害行為已如前述，依民法第五百四十四條、第二百二十七條
      關於債務不履行之規定，暨依民法第一百九十三條、第一百九十五條關於侵權
      行為之規定，原告自得請求被告賠償減少勞動能力之損害及慰撫金。今原告現
      尚年幼，身受被告犯行之害，肇致智能障礙，尤其在言語表達困難，且理解能
      力差，變成殘障之人，其終身精神所受創傷之深，言詞難喻，尤以因智障、言
      語表達困難而造成生活之痛苦，因而致將來婚姻、就業困難，精神上苦痛及因
      終身後遺症而對將來所生精神上苦痛，或失望、不滿、怨恨等情緒上苦痛，自
      非常人所能忍受。再斟酌被告執業醫師多年經濟富裕，此件亦為被告醫療過失
      所致，而原告潛在性之醫療支出、復建支出及看護支出難以預估且金額龐大，
      又被告有重大過失，原告終身受害留有後遺症，所受痛苦期間將達終身之久，
      對將來充滿不安之痛苦或煩惱等景況，原告之苦痛尤深且鉅，爰請求精神慰撫
      金三百萬元。
（五）原告遭被告醫療過失傷害後，中樞神經遺存顯著障礙，終身祇能從事輕便工作
      ，並在言語之機能遺存顯著障礙，依勞工保險條例第五十三條附表即勞工保險
      殘廢給付標準表障害項目第八及四十一項之規定，應為第七度殘廢等級，依各
      殘廢等級喪失或減少勞動能力比率表規定，原告減少勞動能力之比率為百分之
      六十九點二一○，又原告勞動年數始期自十八歲起算至六十歲止，應有勞動年
      數四十二年，依行政院於八十六年所定基本工資一萬五千八百四十元計算，原
      告減少勞動能力之損害數額為四百二十三萬七千四百六十五元。
（六）本件原告年幼並無資力，全家仰賴法定代理人丙○○薪資，參以原告復建費用
      開銷頗大，故只就前開損害之金額，先主張其中之精神慰撫金一百萬元，其餘
      請求金額，均保留請求權；另原告之醫藥費用、增加生活上需要之費用、復建
      費用等則暫予保留，併此敘明。
三、對被告抗辯之陳述：
（一）「無行為能力人，由法定代理人代為意思表示，並代受意思表示」民法第七十
      六條定有明文。本件醫療契約實係存於兩造之間，蓋無論依被告就診之診療紀
      錄，求診掛號之名義人及被告向中央健保局請領款項之根據，均係以原告之名
      義為之，且參諸上開法條所示，亦明原告雖為無行為能力人，亦得由法定代理
      人代為意思表示，並代受意思表示之本旨，則本件係為原告利益以原告名義訂
      立本件醫療契約，當至為彰顯。
（二）退步而言，「以契約訂定向第三人為給付者，要約人得請求債務人向第三人為
      給付，其第三人對於債務人，亦有直接請求給付之權」亦為民法第二百六十九
      條第一項所明定。是足明如債務不履行係因可歸責於債務人本身之事由時，依
      上開法文之規定，債權人及第三人均有獨立之請求權，職是縱如被告所辯，原
      告亦得該當為本件醫療契約之第三人利益契約的第三人地位，仍得依此地位為
      本件訴求。
（三）侵權行為與債務不履行之請求權競合時，債權人固非不得擇一行使之，自當得
      併同請求之，故本件原告併同主張被告應負擔之契約責任與侵權責任，自為法
      所許。
（四）被告應負疏失責任，業經行政院衛生署醫事審議委員會鑑定在案，被告迄今非
      僅毫無自省之舉，竟莫須有的誣指原告有需索金錢之企圖，尤令人憤慨。眼見
      被告宥於刑事訴訟中告訴期間逾越之故，基於此向訴追條件欠缺之屏障而得以
      逍遙法外，原告才提出本訴，以還公道，本為正當權利之行使，被告之辯辭，
      無一實情。
（五）原告現尚年幼，本院及台灣高等法院刑事庭均認原告尚無表達告訴意思之能力
      ，自亦無從知有損害及賠償義務人之情事，惟民法第七十六條亦規定無行為能
      力人，得由法定代理人代為意思表示，並代受意思表示，自得代為本件訴訟行
      為，職是因侵權行為所生損害賠償請求權自未罹於時效。
四、證據：提出台灣新竹地方法院檢察署檢察官起訴書、戶籍謄本、中華民國殘障手
    冊、診斷證明書、邱內兒科診所診療紀錄各一件為證。
乙、被告方面：
一、聲明：求為判決
（一）原告之訴及假執行之聲請均駁回。
（二）如受不利判決，願供擔保，請准免為假執行。
二、陳述：
（一）醫療契約若認為係近似於委任之非典型契約，本件首應探究者厥為醫療契約之
      要約人究竟為何人，一般醫療契約之要約人，通常為有行為能力之病人，若病
      人無行為能力人，則醫療契約之要約人應為無行為能力人之法定代理人或其家
      長。本件原告係八十一年二月十八日出生，於八十二年十一月十五日、十七日
      ，至被告所開設之邱內兒科求診時，係無行為能力人，由其父丙○○帶來求診
      ，醫療契約之要約人顯係丙○○，而非原告，原告既非醫療契約之當事人，即
      不得依債務不履行規定請求損害賠償。
（二）醫療事故之契約責任與侵權行為責任是否競合問題，實務上有採請求權競合說
      者，亦有採非競合說者。惟依最高法院二十二年上字第一三一一號判例及六十
      一年台上字第二○○號判決均認為因侵權行為而發生損害賠償者，係指當事人
      間原無法律關係之聯繫，因一方之故意或過失行為，不法侵害他方權利之情形
      而言。醫療行為建立在醫療契約之上，亦即當事人間已有法律關係之聯繫，醫
      生縱因過失違反善良管理人之注意義務，亦僅生債務不履行之損害賠償責任，
      而非應負侵權行為損害賠償責任，足見實務上係採非競合說，原告不得依據侵
      權行為之法律關係請求損害賠償。
（三）原告於八十二年十一月十五日由其父丙○○帶同至被告診所就診，當時原告呈
      現症狀為發燒、咳嗽、嘔吐，經被告檢查發現咽喉有發炎現象，肺部呼吸音清
      晰，其他均無症狀，被告診斷上呼吸道感染，並給予處方口服藥及肛塞劑。同
      年月十七日，原告再由其父帶同前來就診，症狀為發燒、嘔吐、咳嗽及疲倦，
      被告詳細診察仍診斷認係上呼吸道感染，再度處方口服藥，並說明上呼吸道感
      染時症狀及發燒時在家中應有之處理方式，被告兩次診斷及處方，並無任何醫
      療上之過失。
（四）誠如原告之父丙○○在刑事訴訟中提出台北榮總小兒科主任葉壁桃醫師著作所
      載：「腦膜炎的症狀變化很大，醫師必須有高度的警覺心，才能及早診斷，常
      見的症狀包括發燒、頭痛、嘔吐、神智不清、悶躁不安、抽筋等病徵。」又「
      細菌性腦膜炎的臨床症狀，：：有明顯的發燒、頭痛、嘔吐及頸部僵硬。」而
      依刑事卷內新竹市醫師公會八十五年六月二十四日（八十五）竹市醫總字第○
      五五號函：「如果症狀呈現頸部僵硬、抽筋、角弓反張、意識不清等腦膜炎刺
      激症狀，可高度懷疑，需作腰椎穿刺以確定診斷。而初期症狀常有發燒、噁心
      、嘔吐及類似上呼吸道感染症狀等，常不易預先診斷」。由於腦膜炎有潛伏期
      ，而且其前驅症狀與一般上呼吸道感染相似，若無比較明顯腦膜發炎徵象，例
      如：頸部僵硬、抽筋、意識不清等情形出現，通常很難早期即作明確有效之判
      斷。而一般小兒，尤其是嬰兒病患，腦膜發炎的徵象可能很小，卻又可能在數
      小時內由一般的非特異性的徵候進展至昏迷狀態。易言之，在最初並無法作出
      病患罹患腦膜炎之診斷，因為缺少腦膜發炎之徵候。但卻可能在相當時間或很
      短時間進展到徵候非常明確，此時診斷出腦膜炎，並不足以推定前此的診斷有
      何疏誤。原告僅在被告診所就診二次，兩次診斷時均未呈現任何頸部僵硬或抽
      搐之症狀，雖有發燒、嘔吐、咳嗽、疲倦，但此與上呼吸道感染之症狀相似，
      實無法憑此即作出腦膜炎之診斷，況如果僅憑發燒、咳嗽、疲倦即任意推測罹
      患腦膜炎而要求患者施以脊髓液檢查，即使患者也不能接受。若原告係出現腦
      膜炎症狀，一般醫師皆可以於門診發現端倪，並建議安排作更進一步檢查，被
      告具有傳染科工作之經驗，更不可能看不出症狀。原告當時確無任何症狀或異
      狀足以令被告懷疑伊可能已罹患腦膜炎，而患者腦膜炎症狀之出現可能非常迅
      速，另一位醫師在事後發現異狀，並不足奇，但不能因此即推定被告有何疏於
      注意之處。
（五）丙○○於八十二年十一月十九日向被告索取原告病歷，被告立即影印一份交丙○○，足見被告心中坦蕩蕩。丙○○於八十二年底原告自長庚醫院出院後，打
      電話責難被告，並表示其花費醫藥費不少，希望被告補償，經被告嚴詞拒絕。
      八十五年四月二十七日丙○○又再度來被告診所表示其命運乖違，經濟困難，
      要求被告補償，被告再次拒絕。八十五年五月一日丙○○先是白天至被告診所
      大聲喧鬧，復於夜間門診時至診所內喧鬧、干擾被告看診，被告不得已請管區
      警員出面處理，丙○○藉此需索金錢之企圖甚明。
（六）台灣新竹地方法院檢察署檢察官將被告提起公訴，於起訴書中指出：「丙○○
      於八十二年十一月十五日：：又於十七日仍出現持續發燒、嘔吐及神智改變症
      狀，被告即應警覺腦膜炎得可能性並給予轉診。」惟並無任何證據顯示原告「
      神智改變」，檢察官以此認定被告涉有過失，殊屬誤會。
（七）至於行政院衛生署醫事審議委員會編號八六○四八號鑑定書雖認定被告之診療
      行為不無疏失之處，惟其認定之依據係：「本案並童於十一月十七日仍出現持
      續發燒、嘔吐及神智改變時，邱醫師應考量腦膜炎的可能性並給予轉診。」然
      查「神智改變」（原文誤為神志改變）一事純屬無中生有，原告於八十二年十
      一月十八日前往南門醫院檢查，才有頭部僵直情形，在八十二年十一月十七日
      時並無此症狀，衛生署醫事審議委員會認定事實，顯然非依客觀事實及證據，
      其認定被告診療行為不無疏失，誠屬率斷。由於行政院衛生署醫事審議委員會
      鑑定本案，有明顯疏誤，其鑑定結果，實不宜採為認定被告不利之證據。懇請
      本院將全案重新送請榮民醫院作鑑定。
（八）退萬步言，依民法第一百九十七條第一項前段規定：「因侵權行為所生之損害
      賠償請求權，自請求權人知有損害及賠償義務人時起，二年間不行使而消滅。
      」原告在八十二年十一月即知有損害及賠償義務人，至今始提出訴訟，其因侵
      權行為所生之損害賠償請求權已罹於時效而消滅。
丙、本院依職權調閱本院八十六年度易字第一五六九號刑事卷全卷參辦，暨向行政院
    衛生署查詢關於該署八十六年五月二十九日編號第八六○四八號鑑定書所述原告
    於十一月十七日仍出現持續發燒、嘔吐及神志改變其依據為何？依被告之診療記
    錄八十二年十一月十七日FATIGUS之記載可否認有『神志改變』之情形。另依被
    告聲請囑託國立台灣大學醫學院附設醫院鑑定本件被告對原告之醫療過程有無疏
    失。
    理    由
一、本件原告主張：原告於八十二年十一月十五日、十七日因發燒、嘔吐、疲倦等症
    狀，由原告之父丙○○帶至被告開設之「邱內兒科」求診，被告具專業智能，應
    警覺原告之情形為腦膜炎前驅病狀，竟率而認定為感冒而給藥治療，疏未安排轉
    診或施作脊髓液檢查，致未能發覺原告罹患細菌性腦膜炎，即時施予適當抗生素
    及投予腎上腺皮脂類固醇，嗣因原告未轉好，並陷入昏睡狀態，改至「吳延臣內
    兒科診所」求診，始經建議轉診至南門綜合醫院、林口長庚醫院住院治療，惟傷
    害已然造成，原告智力無法正常發展，呈輕度智障狀態，被告上揭業務過失傷害
    犯行，曾經台灣新竹地方法院檢察署提起公訴，並經送行政院衛生署醫事審議委
    員會鑑定，被告確有過失；又醫師應「基於診療當時醫學知識考慮其效果與副作
    用等所有一切情事，盡萬全之注意，而為治療」；另醫師負有使用醫學上知識或
    專門技術施行診療行為之義務，是故，醫師為因應時時變化之患者症狀具有善良
    管理人之注意義務，即負有採取適合診療當時醫療水準措施之給付義務；本件依
    行政院衛生署醫事審議委員會鑑定書已指出：「萬童於八十二年十一月十五日因
    輕度發燒、嘔吐及輕度咳嗽求診，身體檢查發覺咽喉發炎、肺音清晰，給予兩天
    退燒、止吐、咳嗽及抗生素（紅黴素）治療，又於十七日仍出現持續發燒、嘔吐
    及神志改變症狀，被告即應警覺腦膜炎的可能性並給予轉診，竟仍給予二天（凱
    復力）抗生素、退燒藥及止吐藥治療，其仍難解於過失。」則因被告之醫療過失
    行為，導致原告輕度智能傷害，顯然有相當因果關係，被告應負過失責任；故此
    ，依民法侵權行為之規定，請求精神慰撫金三百萬元、減少勞動能力之損害數額
    四百二十三萬七千四百六十五元，然因原告年幼並無資力，全家仰賴法定代理人
    丙○○薪資，參以原告復建費用開銷頗大，故只就前開損害之金額，先主張其中
    之精神慰撫金一百萬元，其餘請求金額，均保留請求權等語。
二、而被告則以：原告於八十二年十一月十五日由其父丙○○帶同至被告診所就診，
    當時原告呈現症狀為發燒、咳嗽、嘔吐，經被告檢查發現咽喉有發炎現象，肺部
    呼吸音清晰，其他均無症狀，被告診斷上呼吸道感染，並給予處方口服藥及肛塞
    劑；同年月十七日，原告再由其父帶同前來就診，症狀為發燒、嘔吐、咳嗽及疲
    倦，被告詳細診察仍診斷認係上呼吸道感染，再度處方口服藥，並說明上呼吸道
    感染時症狀及發燒時在家中應有之處理方式，被告兩次診斷及處方，並無任何醫
    療上之過失；由於腦膜炎有潛伏期，而且其前驅症狀與一般上呼吸道感染相似，
    若無比較明顯腦膜發炎徵象，例如：頸部僵硬、抽筋、意識不清等情形出現，通
    常很難早期即作明確有效之判斷；而一般小兒，尤其是嬰兒病患，腦膜發炎的徵
    象可能很小，卻又可能在數小時內由一般的非特異性的徵候進展至昏迷狀態。易
    言之，在最初並無法作出病患罹患腦膜炎之診斷，因為缺少腦膜發炎之徵候。但
    卻可能在相當時間或很短時間進展到徵候非常明確，此時診斷出腦膜炎，並不足
    以推定前此的診斷有何疏誤。原告僅在被告診所就診二次，兩次診斷時均未呈現
    任何頸部僵硬或抽搐之症狀，雖有發燒、嘔吐、咳嗽、疲倦，但此與上呼吸道感
    染之症狀相似，實無法憑此即作出腦膜炎之診斷，況如果僅憑發燒、咳嗽、疲倦
    即任意推測罹患腦膜炎而要求患者施以脊髓液檢查，即使患者也不能接受。若原
    告係出現腦膜炎症狀，一般醫師皆可以於門診發現端倪，並建議安排作更進一步
    檢查，被告具有傳染科工作之經驗，更不可能看不出症狀。原告當時確無任何症
    狀或異狀足以令被告懷疑伊可能已罹患腦膜炎，而患者腦膜炎症狀之出現可能非
    常迅速，另一位醫師在事後發現異狀，並不足奇，但不能因此即推定被告有何疏
    於注意之處。至於行政院衛生署醫事審議委員會編號八六○四八號鑑定書雖認定
    被告之診療行為不無疏失之處，惟其認定之依據係：「本案並童於十一月十七日
    仍出現持續發燒、嘔吐及神智改變時，邱醫師應考量腦膜炎的可能性並給予轉診
    。」然查「神智改變」（原文誤為神志改變）一事純屬無中生有，原告於八十二
    年十一月十八日前往南門醫院檢查，才有頭部僵直情形，在八十二年十一月十七
    日時並無此症狀，衛生署醫事審議委員會認定事實，顯然非依客觀事實及證據，
    其認定被告診療行為不無疏失，誠屬率斷。由於行政院衛生署醫事審議委員會鑑
    定本案，有明顯疏誤，其鑑定結果，實不宜採為認定被告不利之證據；退萬步言
    ，依民法第一百九十七條第一項前段規定：「因侵權行為所生之損害賠償請求權
    ，自請求權人知有損害及賠償義務人時起，二年間不行使而消滅。原告在八十二
    年十一月即知有損害及賠償義務人，至今始提出訴訟，其因侵權行為所生之損害
    賠償請求權已罹於時效而消滅。
三、查原告主張其於八十二年十一月十五日、十七日，因發燒、嘔吐、疲倦等症狀，
    由原告之父丙○○帶至被告所開設之邱內兒科診所就醫之事實，為兩造所不爭執
    ，且有原告提出之診療紀錄一件為證，故原告此部分之主張，應認實在。次查，
    原告主張被告未盡其注意義務，率而認定原告係罹患感冒，未能發覺原告之徵狀
    為腦膜炎前驅病狀，並安排轉診或施作脊髓液檢查，或施予適當之醫療措施，嗣
    因原告父親丙○○見原告未好轉，並陷入昏睡狀態，改至吳延臣內兒科診所求診
    ，再轉診至南門綜合醫院、林口長庚醫院住院治療，惟原告已因細菌性腦膜炎，
    呈輕度智障狀態，被告之過失行為，業經台灣新竹地方法院檢察署提起公訴，並
    經送行政院衛生署醫事審議委員會鑑定被告確有過失等情，亦據原告提出台灣新
    竹地方法院檢察署八十五年度偵字第九六二八號起訴書、殘障手冊、南門綜合醫
    院診斷證明書各一件為憑。而被告對於原告嗣轉診他院之過程暨原告已呈輕度智
    障等事實均不爭執，惟辯稱原告二次至被告診所就診，被告詳細診察認係上呼吸
    道感染，因腦膜炎有潛伏期，而且其前驅症狀與一般上呼吸道感染相似，若無比
    較明顯腦膜發炎徵象，例如：頸部僵硬、抽筋、意識不清等情形出現，通常很難
    早期即作明確有效之判斷；原告僅在被告診所就診二次，兩次診斷時均未呈現任
    何頸部僵硬或抽搐之症狀，雖有發燒、嘔吐、咳嗽、疲倦，但此與上呼吸道感染
    之症狀相似，實無法憑此即作出腦膜炎之診斷；原告當時確無任何症狀或異狀足
    以令被告懷疑伊可能已罹患腦膜炎，而患者腦膜炎症狀之出現可能非常迅速，另
    一位醫師在事後發現異狀，並不足奇，但不能因此即推定被告有何疏於注意之處
    等語。
（一）按民法第一百八十四條第一項前段規定：「因故意或過失，不法侵害他人之權
      利者，負損害賠償責任」，所稱「過失」之有無，應以是否怠於善良管理人之
      注意為斷，苟非怠於此種注意，不得謂之有過失，最高法院著有十九年上字第
      二七四六號判例可稽。所謂善良管理人之注意，即依一般觀念，認為有相當知
      識經驗及誠意之人所用之注意，已盡此注意與否，應依抽象客觀之標準定之，
      行為人有無盡此注意之能力，在所不問（最高法院二十九年滬上字第一０六號
      判例參照）。而於契約規範上，醫療契約在一般情形係為委任契約，其受有報
      酬者，依民法第五百三十五條後段之規定，受任人亦應以善良管理人之注意處
      理委任事務；為促使達成醫療目的，並保障委任之病患之人身或財產安全，除
      主要之醫療給付義務外，受任人尚有基於法律規定、當事人約定或誠實信用原
      則所生之所謂從屬與附隨之給付義務。故在醫療關係中，醫師為達應有之醫療
      效果，應以善良管理人注意義務，為病患處理醫療事務。同時，整個醫療行為
      建立於病患對醫師專業知識、能力、經驗之信賴基礎上，醫師為達到醫療目的
      ，亦應避免醫療行為發生任何不利於醫療目的之不可預期後果。乃醫師於醫療
      行為開始前，須詢問病患之病史、進行各項必要檢查；於醫療行為進行中，須
      注意各項療程之效果、副作用、並進行適當診治，以求順利達成醫療目的。因
      此，醫療關係，並不限於狹隘之治療行為本身，而著重在於其所欲達成之目的
      ，即應是為達醫療目的所必要之一切行為。則在醫療關係中，醫師在侵權責任
      方面注意義務之程度，與其在契約責任者同然，皆為善良管理人之注意義務，
      醫師在侵權責任方面注意義務之內容，除主要之醫療給付義務外，亦有為促使
      達成醫療目的，並保障病患之人身或財產安全之從屬與附隨之給付義務，故對
      其醫療行為之結果依應為檢查得為預見而不為檢查或不為預見、對其醫療行為
      所生不必要之損害能避免而不加避免、於發現未預見情況時能中止其醫療行為
      以免損害擴大而不加中止、對醫療過程中應加處置且能處置以減低病患之損害
      或痛苦而不為之、限於設備或能力無法提供完整治療即應建議轉診而未為之等
      ，不論出於其作為或不作為，均屬違反注意義務而有過失。
（二）查原告於八十二年十一月十五日因輕度發燒、嘔吐及輕度咳嗽向被告求診，身
      體檢查結果發現咽喉發炎、肺音清晰，給予兩天退燒、止吐、咳嗽及抗生素（
      紅黴素）治療；十七日又因疲倦求診，給予兩天（凱復力）抗生素、退燒藥及
      止吐藥；因不見好轉，十八日呈昏睡狀態，當日至南門綜合醫院就醫，因嗜睡
      、嘔吐、發燒三天而住院，已發現原告有頸部僵直之現象，經抽取腦脊髓液檢
      查及培養，證實為嗜血型感冒桿菌引起的細菌性腦膜炎，雖經強力抗生素治療
      ，並轉院至長庚紀念醫院繼續治療，但仍無法挽回造成智障之後遺症等情，此
      觀本院依職權調閱本院八十六年度易字第一五六九號刑事卷附之行政院衛生署
      醫事審議委員會八十六年五月二十九日編號八六○四八號鑑定書（見偵查卷第
      五十五頁）可稽。是本件首應探究者乃被告對原告施予醫療行為之過程中，有
      無違反注意義務之情，亦即被告於其診療過程中，可否依原告之徵狀，以其專
      業醫師之智識暨經驗，預見或可判斷出原告之症狀為腦膜炎之前驅病症？更甚
      言之，即任何一位與被告同樣具有小兒專科資格之醫師，處於與被告相同之情
      形下，有否預見原告之症狀係腦膜炎之前驅病症並進而施予適當治療或處置之
      可能？
  １、經查，本件前經台灣新竹地方法院檢察署囑託行政院衛生署就被告對原告之醫
      療過程有無疏失進行鑑定，其結果認「二、：：本案病童（即原告）於十一月
      十七日仍出現持續發燒、嘔吐及神志改變時，邱醫師（被告）應考慮腦膜炎的
      可能性並給予轉診。細菌性腦膜炎之正確診斷需做腦脊髓液及細菌培養等檢查
      ，非屬一般開業醫師的能力範圍：：。三、總之，邱醫師於乙○○之診療行為
      不無疏失之處。」，此有上開之鑑定書足稽。被告對於上開「神志改變」之判
      斷，認係無中生有，經本院依職權再函行政院衛生署說明上開認定原告「於十
      一月十七日仍出現持續發燒、嘔吐及神志改變」之依據為何？暨依原告十一月
      十七日診療紀錄「ＦＡＴＩＧＵＳ」之記載可否認有「神志改變」之情形？據
      該署醫事審議委員會八十九年三月十五日編號八八二八九號鑑定書表示上開「
      原告於十一月十七日仍出現持續發燒、嘔吐及神志改變」之鑑定係依據南門綜
      合醫院十一月十八日門診、住院、出院病歷記載作成，至於「ＦＡＴＩＧＵＳ
      」一字直譯為疲勞、疲乏、勞苦，無法直接表示神智不清，另認被告十一月十
      七日之原告求診紀錄僅「ＦＡＴＩＧＵＳ」一字，無主訴、體檢等紀錄太草率
      ，有鑑定書一件在卷足按。顯然編號八六○四八號鑑定書中，關於原告十一月
      十七日出現神志改變之判斷，並非單純以診療紀錄記載「ＦＡＴＩＧＵＳ」為
      依據，而係就原告整個病程變化所作之判斷，是被告上開鑑定書中「神志改變
      」之判斷，係無中生有之抗辯，並不足採。
  ２、次查，本件依被告之聲請再囑託國立台灣大學醫學院附設醫院（下簡稱臺大醫
      院）就被告之醫療行為有無過失鑑定結果認：「二、：：依據本案甲○○醫師
      所做的病歷紀錄，病童在民國八十二年十一月十五日及十一月十七日就診時，
      並無前述應懷疑為腦膜炎之症狀與不正常的身體理學檢查結果。然而依據南門
      醫院之病歷記載，病童於民國八十二年十一月十八日至該院就醫時，業已出現
      嗜睡、嘔吐、意識變化、輕微頸部僵硬等典型腦膜炎症狀；而次日（十一月十
      九日）的腦脊髓液檢查結果亦證實病人患有細菌性腦膜炎。僅僅相隔一日，二
      家醫院對病人卻有明顯不同的發現，其可能原因不外乎以下兩種：第一、自然
      的病程變化－若萬姓病童確實在八十二年十一月十七日以前僅有發燒、咳嗽、
      嘔吐及倦怠等上呼吸道感染症狀，直到次日（同年十一月十八日）以後才出現
      前述典型的腦膜炎症狀，則甲○○醫師並無明顯疏失。第二、病童在十一月十
      七日以前已有腦膜炎之症狀，但甲○○醫師未能察覺。由於本案已事隔數年，
      究竟是病童的自然病程變化或是甲○○醫師有所疏忽，僅憑病歷紀錄實難驟下
      定論；但因甲○○醫師所做的病歷紀錄非常簡略，若欲將本案做自然病程解釋
      將缺乏有力之佐證。」此有臺大醫院八十九年六月五日（八九）校附醫秘字第
      一○四○八號函一件在卷可稽。嗣本院針對上開「但因甲○○醫師所做的病歷
      紀錄非常簡略，若欲將本案做自然病程解釋將缺乏有力之佐證」等意見，再函
      臺大醫院做進一步之說明，據臺大醫院函覆：「有關乙○○醫糾案，當年之病
      歷紀錄，二家醫院之間有明顯不同，時間只差一日。有可能是病情的自然變化
      （一天之內，病情明顯惡化），也有可能是前家醫院有所疏失，實在難下定論
      。惟邱醫師在病歷中並未提及該病患是否具有頸部僵硬等現象；若邱醫師清楚
      紀錄病人「無頸部僵硬現象」，則證明其已充分注意此問題並診察之，該病患
      之惡化乃病程自然變化應無疑問。現因病歷中並未提到相關檢查結果，則無有
      力證據支持說明其惡化為自然病程。：：」亦有台大醫院八十九年九月二十九
      日（八九）校附醫秘字第二二○○八號函一件在卷足按。
  ３、再查，嗜血性桿菌腦膜炎之初期症狀可以和一般上呼吸道感染完全一樣。事實
      上，大部分之腦膜炎是由上呼吸道感染轉變而來，腦膜炎可以說是上呼吸道感
      染之併發症。二者之區分，一方面依靠理學檢查（physical examination），
      也就是檢查病人是否有意識不清、頸部僵硬、持續高燒嘔吐等現象；另一方面
      則依賴實驗室檢查，主要是進行腰椎穿刺，以檢查腦脊髓液是否有細菌感染。
      又通常當病患出現持續高燒、嘔吐、精神意識狀況不佳等症狀時，醫師便會懷
      疑並診察其是否有頸部僵直之情形（參照臺大醫院上開第二二○○八號函）。
      準此，則本件原告於八十二年十一月十七日再至被告診所就醫時，既已連續發
      燒三日，依前所述，被告即應注意原告是否有由上呼吸道感染併發腦膜炎之義
      務，並施作理學檢查檢視原告有無頸部僵硬之情形，然由被告十一月十七日之
      診療紀錄僅記載「ＦＡＴＩＧＵＳ」一字觀之，顯然被告或忽略未就原告當時
      有無頸部僵硬之情形作檢查，甚或被告當時根本疏未注意原告所患之上呼吸道
      感染有併發腦膜炎之可能。此再對照上揭第２點所述之鑑定意見，其中有關因
      被告病歷紀錄簡略，未提到相關檢查結果，是若將原告病情之惡化，解釋為係
      自然病程之變化缺乏有力之證據支持等情，縱臺大醫院未有明確表示被告之醫
      療行為有過失之用語，然綜合上開鑑定意見，亦難為被告已盡其注意義務之解
      釋。雖被告抗辯當初診斷原告時，原告只有咳嗽、發燒、嘔吐，並沒有頸部僵
      硬之情形，惟由被告之病歷紀錄只有「ＦＡＴＩＧＵＳ」一字，實難證明被告
      確已對原告施予必要之理學檢查。況按病歷內容應清晰、詳實、完整，醫療法
      第四十八條第二項定有明文。故病歷之記載屬醫師之醫療行為說明義務之內涵
      ，記載清楚，非但可作為醫師已盡其注意義務，主張醫療結果是合理期待之結
      果之證明，同時亦不會阻斷病患向其他醫療機構求診之權利，蓋若病歷記載不
      清，致另一醫師無法閱讀或做適宜之判斷，將嚴重損害病人之權利。是本件在
      被告無法另舉證證明自己已盡注意義務之情形下，前開行政院醫事審議委員會
      暨臺大醫院之鑑定意見，應認為可採。
（三）綜上所述，本件被告於原告持續發燒、嘔吐三日暨如被告病歷所記載有「ＦＡ
      ＴＩＧＵＳ」疲倦之狀況下求診時（十一月十七日），被告應可合理懷疑原告
      是否有頸部僵硬之情形，並有作適宜之相應處置之義務，諸如建議原告轉診至
      他院或作腦脊髓液檢查。惟被告竟仍以原告係患上呼吸道感染視之，繼續給予
      抗生素、退燒、止吐等藥劑，原告亦因此病情惡化致罹患腦膜炎，目前處輕度
      智障之狀態。被告對其治療行為所生之損害，應注意能注意而不注意；對治療
      過程中應加處置且能處置以減低原告之損害或痛苦之診療行為，應為而不為之
      ，均屬違反注意義務而有過失，原告病情之惡化，與被告未盡其注意義務有相
      當因果關係。
四、按因故意或過失，不法侵害他人之權利者，負損害賠償責任。不法侵害他人之身
    體或健康者，被害人雖非財產上之損害，亦得請求賠償相當之金額。民法第一百
    八十四條第一項前段、第一百九十五條第一項前段分別定有明文。被告因過失不
    法侵害原告之身體、健康，致原告病情惡化終致輕度智障，原告自得依侵權行為
    之法律關係，請求被告賠償非財產上之損害。查本件原告係八十一年二月二十八
    日生，事件發生當時雖僅一歲餘，惟因被告之過失行為致其輕度智障，無論在行
    為、語言能力、溝通表達、概念理解、環境理解、人際社會暨一般發展等各方面
    成長，均較實際年齡慢一至二歲，此有新竹醫院精神科心理評鑑報告足按（見上
    開偵查卷第六十八頁），顯然對原告之一生影響甚鉅，原告因此所受之精神上痛
    苦可以想見，已非金錢可得衡量，亦不因其受侵害當時年幼而有所不同。是本院
    斟酌被告係一小兒專科醫師、經濟狀況佳，並參酌被告過失之程度、原告之年齡
    、所受創傷之程度等一切情狀，認原告請求一百萬元之精神慰撫金（原告主張精
    神慰撫金三百萬元，本件一部請求一百萬元）誠屬適當，應予准許。
五、末查，關於被告抗辯依民法第一百九十七條第一項前段規定：「因侵權行為所生
    之損害賠償請求權，自請求權人知有損害及賠償義務人時起，二年間不行使而消
    滅。」原告在八十二年十一月即知有損害及賠償義務人，至八十八年七月八日始
    提出訴訟，其因侵權行為所生之損害賠償請求權已罹於時效而消滅等語。按所謂
    知有損害，非僅指單純知有損害而言，其因而受損害之他人行為為侵權行為，亦
    須一併知之。若僅知受損害及行為人而不知其行為之為侵權行為，則無從本於侵
    權行為請求，賠償時效即無從進行，此觀最高法院四十六年台上字第三四號判例
    意旨即明。本件原告受侵害當時年僅一歲八月餘，在原告未滿七歲前，原告係無
    行為能力人，顯然當無上述知損害暨知他人之行為為侵權行為之能力，故在原告
    滿七歲前，並無消滅時效進行之問題；而本件訴訟提起當時，原告實際年齡為七
    歲四月餘，為限制行為能力人，有意思表示之能力（姑不論前述新竹醫院評鑑報
    告認原告之身心發展較其年齡晚一至二歲），是縱認原告滿七歲時應有上開知悉
    能力，消滅時效於斯時即應進行，本件亦顯未逾二年之時效期間。況被告並未舉
    證證明原告於八十二年十一月事件發生當時即有知悉能力，徒以客觀損害之發生
    時點認作二年時效期間進行之始點，並不足採。
六、從而，原告本於侵權行為之法律關係，請求被告應給付一百萬元，及自起訴狀繕
    本送達之翌日即八十八年七月二十日起至清償日止，按週年利率百分之五計算之
    法定利息，洵屬正當，應予准許。
七、兩造均陳明願供擔保，分別請求宣告假執行或免為假執行，經核均無不合，爰各
    酌定如主文第三項所示之擔保金額，併予准許。
八、本件判決之基礎已臻明確，兩造其餘攻擊防禦方法及本院依職權調查之證據，均
    經斟酌，但皆與判決結果不生影響，爰不一一論述，併此敘明。
據上論結，本件原告之訴為有理由，依民事訴訟法第七十八條、第三百九十條第二項
、第三百九十二條，判決如主文。
中      華      民      國    八十九    年      十一      月    十六    日
                                  臺灣新竹地方法院民事第二庭
~B法      官  魏瑞紅
右為正本，係照原本作成。
如對本判決上訴，須於判決送達後廿日內向本院提出上訴狀。
~B法院書記官  李桂珠
中      華      民      國    八十九    年      十一      月    十六    日


司法院資訊處製作；財團法人民間司法改革基金會備份。
